臺灣桃園地方法院刑事判決
110年度金訴字第145號
公  訴  人  臺灣桃園地方檢察署檢察官 
被      告  呂婉茹




上列被告因詐欺等案件，經檢察官提起公訴（110年度偵字第286
97號），本院判決如下：
    主  文
呂婉茹犯三人以上共同詐欺取財罪，處有期徒刑壹年陸月。
扣案如附表所示之物沒收。
扣案之犯罪所得新臺幣壹萬伍仟元沒收。
    事  實
一、呂婉茹（被訴參與犯罪組織罪嫌部分，不另為無罪之諭知，
    詳如後述）於民國110年7月間，在網路上發現某社團粉絲專
    頁，遂經該頁面所示聯絡方式，與某真實姓名年籍不詳於通
    訊軟體「LINE」上自稱「淑娟」、「＠傑」等人聯繫後，其
    等要求呂婉茹擔任「網拍小幫手」，提供帳戶資料，表示會
    將錢匯入該帳戶內，再由呂婉茹將錢領出交還，以此方式賺
    取薪資。而依呂婉茹之智識程度及社會生活經驗，已預見詐
    欺集團多係利用他人金融機構帳戶，使被害民眾將受騙款項
    匯入各該金融機構帳戶，再由車手提領金融機構帳戶內不明
    款項後，以迂迴且隱密方式交付款項予後手，此與正常資金
    提領模式有異，極有可能係詐欺集團收取犯罪所得之犯罪手
    法，且可免於詐欺集團成員身分曝光，而規避檢警查緝，並
    掩飾詐騙所得之實際去向，製造金流斷點，是自帳戶提領來
    源不明之款項後，將該現金送至指定地點之行為，常與詐欺
    取財等財產犯罪密切相關，而「淑娟」、「＠傑」、「外務
    」等人要求其提供帳戶供使用並配合提款之目的及手段極為
    詭異，極可能係遂行詐欺取財犯行，以規避檢警人員之追查
    及製造金流斷點，且此發生仍不違背其本意之情況下，竟基
    於三人以上詐欺取財及一般洗錢之間接故意，而與具有三人
    以上詐欺取財及一般洗錢直接故意之「淑娟」、「＠傑」及
    其等所屬詐欺集團成年成員，共同基於三人以上共同詐欺取
    財、掩飾隱匿詐欺所得來源、去向之洗錢犯意聯絡，先由呂
    婉茹提供其所申辦中國信託商業銀行帳號000000000000號帳
    戶（下稱中國信託帳戶）、中華郵政股份有限公司帳號0000
    0000000000號帳戶（下稱中華郵政帳戶）供作詐騙款項匯款
    帳戶，再由該詐欺集團不詳成員於110年8月8日下午2時2分
    許，撥打電話予李佳穎，向李佳穎假冒為誠品客服專員、郵
    局專員，佯稱：李佳穎在網站上購買書籍時，因書店內部作
    業疏失，設定為分期扣款，且帳號會聯動，請李佳穎匯款處
    理云云，致李佳穎陷於錯誤，依指示於110年8月10日下午1
    時56分許，在玉山商業銀行大墩分行臨櫃匯款新臺幣（下同
    ）80萬元至呂婉茹上開中國信託帳戶內，又於同日下午1時5
    7分許，在上開地點，臨櫃匯款45萬元至呂婉茹上開中華郵
    政帳戶內。嗣呂婉茹接獲「＠傑」指示，於同日下午3時25分
    許，在桃園市○○區○○路0段00號中國信託商業銀行桃園分行
    ，自其中國信託帳戶臨櫃提領80萬元，將該等現金攜至桃園
    市○○區○○路00號交予詐欺集團成員，並從中獲得1萬5000元
    之報酬，以此方法製造金流斷點，致無從追查前揭犯罪所得
    去向，而隱匿詐欺犯罪所得；呂婉茹於同日下午3時45分許
    ，依「＠傑」指示，前往桃園市○○區○○路000號中華郵政股份
    有限公司桃園福林郵局準備提領李佳穎匯入之款項時，因李
    佳穎發覺受騙報警處理後，經中華郵政股份有限公司即時將
    中華郵政帳戶列為警示帳戶，而圈存李佳穎所匯入之上開45
    萬元款項，始未遭提領。
二、案經李佳穎訴由桃園市政府警察局桃園分局報告臺灣桃園地
    方檢察署檢察官偵查起訴。
    理  由
壹、程序方面
一、被告以外之人於審判外之言詞或書面陳述，除法律有規定者
    外，不得作為證據，刑事訴訟法第159條第1項固定有明文。
    又按當事人、代理人或辯護人於法院調查證據時，知有第15
    9條第1項不得為證據之情形，而未於言詞辯論終結前聲明異
    議者，視為有前項之同意，同法第159條之5第2項亦有明文
    。本案判決所引用具傳聞性質之各項證據資料，業據被告呂
    婉茹於本院行準備程序時，就檢察官所提證據之證據能力均
    表示不爭執，且經本院於審判期日依法踐行調查證據程序，
    檢察官、被告於言詞辯論終結前，亦均未聲明異議，本院審
    酌結果，認上開證據資料製作時之情況，尚無違法不當及證
    明力明顯過低之瑕疵，亦認為以之作為證據，應屬適當，依
    上開規定，應認有證據能力。
二、本判決所引用其餘所依憑判斷之非供述證據，亦無證據證明
    係違反法定程序所取得，或其他不得作為證據之情形，依刑
    事訴訟法第158條之4規定之反面解釋，亦均有證據能力。
貳、實體方面
一、認定犯罪事實所憑之證據及認定之理由
（一）訊據被告對於上開犯罪事實坦承不諱，核與證人即告訴人
      李佳穎於警詢時之證述情節大致相符（見偵卷第49至57頁
      ），且有員警職務報告、郵政自動櫃員機交易明細表、郵
      政存簿儲金簿封面及內頁影本、中國信託銀行存款存摺封
      面及內頁影本、內政部警政署反詐騙諮詢專線紀錄表、臺
      中市政府警察局第三分局正義派出所受理詐騙帳戶通報警
      示簡便格式表、金融機構聯防機制通報單、玉山銀行新臺
      幣匯款申請書、網路銀行轉帳紀錄、LINE對話紀錄畫面擷
      圖、桃園市政府警察局桃園分局扣押筆錄、扣押物品目錄
      表、被告手機畫面翻拍照片、監視錄影影像擷圖、中國信
      託帳戶客戶基本資料及交易往來明細表、中華郵政帳戶客
      戶基本資料及交易往來明細表等件在卷可稽（見偵卷第13
      至14、17、39至41、43至45、61至63、65至91、187至228
      、235至249頁、金訴卷第47至53、63至67頁）。至被告於
      本院訊問及準備程序中雖辯稱：我領的時候不知道自己是
      車手，是領了錢之後，發現詐騙集團匯到我帳戶的款項太
      大，我就發覺自己在當車手等語。然按刑法上故意，分直
      接故意（確定故意）與間接故意（不確定故意），行為人
      對於構成犯罪之事實，明知並有意使其發生者，為直接故
      意；行為人對於構成犯罪事實，預見其發生而 其發生並
      不違背其本意者，為間接故意。又間接故意與有認識過失
      之區別，在於二者對構成犯罪事實，雖均預見其能發生，
      但前者對其發生，並不違背其本意，後者則確信其不發生
      。又金融機構帳戶，事關個人財產權益之保障，存戶之存
      摺、印章具專屬性及私密性，多僅本人始能使用，縱偶有
      特殊情況須將存摺、提款卡、提款密碼及網路銀行密碼交
      付他人者，亦必與該收受之人具相當信賴關係，並確實瞭
      解其用途，並無任意交付與他人使用之理，且我國金融機
      構眾多，一般人均可自由至銀行提領款項使用，是依一般
      人之社會生活經驗，如帳戶內之款項來源正當，持有存摺
      及印章等帳戶資料之人大可自行提領，若其不自行提領金
      融機構帳戶內款項，反而支付代價或提供利益委由他人提
      領款項，就該金融機構帳戶內款項可能係詐欺所得等不法
      來源，當有合理之預期。況詐欺集團利用車手提領人頭金
      融機構帳戶款項，業經報章媒體多所披露，並屢經政府及
      新聞為反詐騙之宣導，是一般具有通常智識之人，應均可
      知不自行取款而委由他人臨櫃或至以提款卡提領金融機構
      帳戶款項後再轉交現金方式取款者，多係藉此取得不法犯
      罪所得。從而，倘若行為人將自己帳戶資訊告知他人，對
      於他人使用帳戶之原因，客觀情狀上已與社會常情不符，
      行為人又未查證之情況下，主觀上已然預見自己帳戶可能
      成為犯罪者遂行犯罪之工具，於此情形下，仍同意他人將
      金錢匯入帳戶，進而協助提款，在法律評價上，其主觀心
      態即與默認犯罪結果發生無異，而屬「間接故意」（即「
      不確定故意」）。 查被告於案發時年滿38歲，具高職畢
      業之智識程度，曾從事市場攤販、小吃店、檳榔攤、網拍
      等工作，當具有相當社會歷練，此有被告供述在卷可稽（
      見偵卷第173至181頁），堪認其具有相當之智識程度與社
      會經驗，對上情應已知悉甚明。且被告與「淑娟」、「＠
      傑」等詐欺集團成員均以通訊軟體「LINE」聯繫，顯見被
      告與「淑娟」、「＠傑」間並無何信任基礎，其如何能夠
      確信該「網拍小幫手」工作確為合法？又被告始終無法明
      確陳述其所稱「網拍小幫手」之工作內容為何？對於詢及
      「淑娟」、「＠傑」要求提領款項後交予指定之人，其原
      因為何？被告願意配合之原因為何？被告僅表示：我不知
      道怎麼回答，我也不知道是什麼錢等語，則被告主觀上知
      悉上開款項來路不明，卻未有任何查證之舉，即輕率配合
      對方前往提款，顯見被告並未以認真、謹慎態度面對，實
      已難認其主觀上有何確信對方非詐欺集團之合理依據。況
      且被告於本院審理中亦自承：我領錢的時候，就覺得我好
      像是車手，但我還是把他領出來，因為我不知道要怎麼跟
      警察交代該款項的來歷，所以沒有交給警方等語，益徵被
      告主觀上對於該等款項之來源係屬不法，應有所認識及預
      見。是被告前揭所辯，不足採信。
（二）共同正犯，本係互相利用，以達共同目的，並非每一階段
      行為，各共同正犯均須參與。而共同實施犯罪行為，在合
      同意思範圍以內，相互利用他人之行為，以達其犯罪之目
      的，原不必每一階段行為均經參與，祇須分擔犯罪行為之
      一部，即應對於全部所發生之結果共同負責（最高法院72
      年度台上字第1978、5739號判決意旨參照）。又共同正犯
      之意思聯絡， 原不以數人間直接發生者為限，即有間接
      之聯絡者，亦包括在內。如甲分別邀約乙、丙犯罪，雖乙
      、丙間彼此並無直接之聯絡，亦無礙於其為共同正犯之成
      立（最高法院77年台上字第2135號判例意旨參照）。另刑
      法第339條之4規定：「犯第339條詐欺罪而有下列情形之
      一者，處1年以上7年以下有期徒刑，得併科100萬元以下
      罰金：一、冒用政府機關或公務員名義犯之。二、三人以
      上共同犯之。三、以廣播電視、電子通訊、網際網路或其
      他媒體等傳播工具，對公眾散布而犯之。前項之未遂犯罰
      之」，針對該條第1項第2款加重事由，立法意旨表明：「
      多人共同行使詐術手段，易使被害人陷於錯誤，其主觀惡
      性較單一個人行使詐術為重，有加重處罰之必要，爰仿照
      本法第222條第1項第1款之立法例，將『三人以上共同犯之
      』列為第2款之加重處罰事由。又本款所謂『三人以上共同
      犯之』，不限於實施共同正犯，尚包含同謀共同正犯」。
      參以前揭事證，可知參與本案詐欺犯行者，除被告外，尚
      有「淑娟」、「＠傑」及收款之「外務」等詐欺集團成員
      。被告於本院訊問時自承：我有與「淑娟」、「＠傑」打
      過電話，「淑娟」是女生的聲音，「＠傑」是男生的聲音
      ，口音不像臺灣人，而跟我收款的「外務」身形及聲音是
      女生等語（見金訴卷第27頁），被告雖未自始至終參與各
      階段之犯行，而僅參與提款、交錢之工作，惟其與詐欺集
      團其他成員既為詐欺告訴人而彼此分工，堪認係在合同意
      思範圍內，各自分擔犯罪行為之一部，並相互利用他人之
      行為，以達犯罪之目的，被告自應就所參與犯行，對於全
      部所發生之結果共同負責，且被告於主觀上對於參與詐欺
      犯行之成員含自己達3人以上之事，亦屬可以預見。是被
      告主觀上所能預見者，非僅詐欺取財之基本構成要件而已
      ，更及於3人以上共同犯罪之加重要件，就本案全部犯行
      ，具有不確定故意已明。至被告雖係不確定故意而為本案
      詐欺犯行，已如前述，然共同正犯之意思聯絡，不以彼此
      間犯罪故意之態樣相同為必要，除犯罪構成事實以「明知
      」為要件，行為人須具有直接故意外，共同正犯對於構成
      犯罪事實既已「明知」或「預見」，其認識完全無缺，進
      而基此共同之認識「使其發生」或「容認其發生（不違背
      其本意）」，彼此間在意思上自得合而為一，形成犯罪意
      思之聯絡，是行為人分別基於直接故意與間接故意實行犯
      罪行為，仍可成立共同正犯（參照最高法院101年度第11
      次刑事庭會議決議、107年度台上字第3209號判決意旨）
      ，是被告與「淑娟」、「＠傑」等人及其等所屬詐欺集團
      其他成年成員之直接故意詐欺犯行間，仍得論以共同正犯
      。
（三）被告所參與之三人以上共同犯詐欺取財罪，為洗錢防制法
      第3條第1款所稱之特定犯罪，觀其犯罪手法，係先由真實
      姓名、年籍均不詳之詐欺集團成年成員對告訴人詐騙，使
      其將款項匯入被告之中國信託帳戶、中華郵政帳戶，旋由
      被告提領中國信託帳戶內之款項，交予「外務」收受，再
      轉交其他詐欺集團成年成員，其等藉此迂迴層轉之方式取
      得犯罪所得，目的顯在製造金流斷點，使偵查機關難以有
      效追查，以達隱匿犯罪所得之去向。被告所為，顯已成立
      一般洗錢罪。而被告為具備通常智識程度之成年人，對於
      上情應可預見，竟仍執意參與，分擔實行上開行為，是其
      與「淑娟」、「＠傑」等人及本件詐欺集團其他成年成員
      間，有隱匿特定犯罪所得去向之洗錢犯罪聯絡及行為分擔
      之不確定故意，亦屬明確。
（四）綜上所述，本件事證已臻明確，被告犯行洵堪認定，自應
      予依法論科。 
二、論罪科刑
（一）查被告與本件詐欺集團其餘成員相互利用彼此之行為，先
      由該集團某成員向告訴人施用詐術，待告訴人受騙而將款
      項轉入被告中信銀行帳戶內，構成刑法第339條之4第1項
      第2款加重詐欺取財罪，該條項為法定刑1年以上7年以下
      有期徒刑之罪，核屬洗錢防制法第3條第1款所規定之特定
      犯罪，而在該特定犯罪已發生、犯罪所得即洗錢標的已產
      生後，詐欺集團成員「＠傑」即與被告聯絡，指示被告前
      往銀行提領贓款，再層層轉交給集團上層，目的顯在掩飾
      、隱匿該等款項作為特定犯罪所得財物之來源、去向及所
      在，故被告上開所為，亦屬洗錢防制法第2條第2款之洗錢
      行為。核被告上開所為，係犯刑法第339條之4第1項第2款
      之3人以上共同犯詐欺取財罪及洗錢防制法第14條第1項之
      洗錢罪。被告與「淑娟」、「＠傑」及其等所屬詐欺集團
      其他真實姓名年籍不詳成年成員間，就所犯上開加重詐欺
      及洗錢防制法犯行，具有犯意聯絡與行為分擔，並分工合
      作、互相利用他人行為以達犯罪目的及行為分擔，為共同
      正犯。被告以一行為犯上開2罪，係想像競合犯，應從一
      重論以刑法第339條之4第1項第2款之3人以上共同犯詐欺
      取財罪處斷。
（二）爰以行為人之責任為基礎，審酌被告提供帳戶供「淑娟」
      、「＠傑」等人所屬詐欺集團匯款並提領款項，被告犯行
      造成告訴人財產損失甚鉅，破壞社會秩序及社會成員間之
      互信基礎，所為殊值非難；復考量被告犯後坦承犯行之態
      度，惟未賠償告訴人之損失，暨兼衡被告之素行、自陳之
      智識程度、家庭、生活、工作、經濟狀況等一切情狀，量
      處如主文所示之刑。 　　
三、沒收：
（一）犯罪工具：
　　1.按「供犯罪所用、犯罪預備之物或犯罪所生之物，屬於犯
      罪行為人者，得沒收之。但有特別規定者，依其規定」、
      「前二項之沒收，於全部或一部不能沒收或不宜執行沒收
      時，追徵其價額」，刑法第38條第2項、第4項規定甚明。
      扣案如附表所示之手機1支屬被告所有，並為供其持以聯
      繫有關本件詐欺犯行相關事宜之用，此據被告於警詢及本
      院審理中時承明，爰依刑法第38條第2項前段之規定宣告
      沒收。
　　2.扣案之中國信託帳戶、中華郵政帳戶帳戶金融卡、存摺，
      雖為供本案犯行所用，惟上開提款卡及存摺因報案遭警示
      而失其效用，沒收或追徵與否，對於被告不法行為之評價
      與非難，抑或刑罰之預防或矯治目的助益甚微，本院認尚
      欠缺刑法上之重要性，且若另啟執行程序探知所在及其價
      額，顯不符成本效益，是為免執行困難及過度耗費資源，
      爰依刑法第38條之2第2項規定，不另宣告沒收或追徵。
（二）犯罪所得：
　　1.按「犯罪所得，屬於犯罪行為人者，沒收之。但有特別規
      定者，依其規定」、「前二項之沒收，於全部或一部不能
      沒收或不宜執行沒收時，追徵其價額」、「第1項及第2項
      之犯罪所得，包括違法行為所得、其變得之物或財產上利
      益及其孳息」、「犯罪所得已實際合法發還被害人者，不
      予宣告沒收或追徵」，刑法第38條之1第1項、第3至5項定
      有明文。查扣案現金1萬5000元，既為被告與上開詐欺集
      團成員共同向告訴人詐得之犯罪所得，自應依刑法第38條
      之1第1項前段規定宣告沒收之。
　　2.次按「犯第14條之罪，其所移轉、變更、掩飾、隱匿、收
      受、取得、持有、使用之財物或財產上利益，沒收之；犯
      第15條之罪，其所收受、持有、使用之財物或財產上利益
      ，亦同」，洗錢防制法第18條第1項定有明文。惟因洗錢
      行為之標的是否限於行為人者始得宣告沒收，法無明文，
      是倘法條未規定「不問屬於犯罪行為人與否均沒收」時，
      自仍以屬於被告所有者為限，始應予沒收。被告除上開1
      萬5000元現金外，已將提領之其餘現金交予其他上游成員
      ，足見此等款項非屬於被告所有，亦無證據證明被告就此
      等款項具有事實上之管領處分權限，參酌上開所述，無從
      就該部分款項，依洗錢防制法第18條第1項或刑法第38條
      之1第1項前段規定對被告宣告沒收，附此敘明。　　
四、不另為無罪諭知部分：
（一）公訴意旨另以：被告（被訴加重詐欺取財部分，業經本院
      為有罪之認定，詳如前述）於110年8月10日前某時，加入
      「淑娟」、「＠傑」、「外務」等人所屬詐欺集團，負責
      擔任提領該詐欺集團詐欺所得贓款之工作（俗稱車手），
      而為前述加重詐欺取財犯行，因認被告另涉有組織犯罪防
      制條例第3條第1項後段之參與犯罪組織罪嫌。
（二）檢察官認被告有前述參與犯罪組織犯行，無非係以被告之
      供述、告訴人之指訴、告訴人與詐騙集團之對話紀錄截圖
      照片、被告所有之中國信託帳戶、中華郵政帳戶交易明細
      、郵政自動櫃員機交易明細表、被告與「＠傑」於通訊軟
      體上之對話紀錄截圖照片、監視器錄影畫面截圖照片、桃
      園市政府警察局桃園分局扣押筆錄、扣押物品目錄表等件
      ，為其主要論據。然查：
   1、組織犯罪防制條例於106年4月19日修正公布，並自同年4
      月21日起生效施行，該條例第2條第1項修正為「本條例所
      稱犯罪組織，指3人以上，以實施強暴、脅迫、詐欺、恐
      嚇為手段或最重本刑逾5年有期徒刑之罪，所組成具有持
      續性及牟利性之有結構性組織」；107年1月3日再將該條
      項修正為「具有持續性『或』牟利性之有結構性組織」。而
      組織犯罪防制條例係藉由防制組織型態之犯罪活動為手段
      ，以達成維護社會秩序、保障人民權益之目的，乃於該條
      例第3條第1項前段與後段，分別對於「發起、主持、操縱
      、指揮」及「參與」犯罪組織者，依其情節不同而為處遇
      ，行為人雖有其中一行為（如參與），不問其有否實施各
      該手段（如詐欺）之罪，均成立本罪。又所謂「有結構性
      組織」，指非為立即實施犯罪而隨意組成，不以具有名稱
      、規約、儀式、固定處所、成員持續參與或分工明確為必
      要，組織犯罪防制條例第2條第2項亦有明定。
   2、被告依檢察官所舉上開證據，固足以認定被告犯有3人以
      上共同詐欺取財及一般洗錢罪之犯行，已如前述。惟觀諸
      被告與「淑娟」、「＠傑」等人聯繫之過程及上開證據所
      示之案發經過，可認被告應係臨時為本案共同詐欺犯行，
      且係為立即實施犯罪而與共犯「淑娟」、「＠傑」等人共
      犯詐欺之罪，難認有持續性參與之意思。又被告本案被訴
      之犯行，其依「＠傑」指示提領、轉交贓款之日數僅有1日
      ，且其主觀上係基於不確定故意犯之，業如前述；依上開
      情狀，及卷內現存事證，得否逕認被告確有認知其共犯屬
      於有持續性、結構性之犯罪組織，並非完全無疑。是以，
      依事證有疑，利歸被告之證據法則，難以遽對被告逕論以
      組織犯罪防制條例第3條第1項後段參與犯罪組織罪，惟此
      部分與上開被告有罪部分具有想像競合犯之裁判上一罪關
      係，爰不另為無罪之諭知。　
據上論斷，應依刑事訴訟法第299條第1項前段，洗錢防制法第2
條第2款、第14條第1項，刑法第11條前段、第28條、第339條之4
 第1項第2款、第55條、第38條第2項前段、第38條之1第1項前段
，刑法施行法第1條之1第1項，判決如主文。
本案經檢察官李允煉、許振榕提起公訴、檢察官謝咏儒到庭執行
職務。 　　　　
中　　華　　民　　國　　111 　年　　8 　　月　　18　　日
                  刑事第七庭  審判長法　官  陳佳宏
　　　　　　
　　　　　　                        法  官　方楷烽
　　　　　　
　　　　　　                        法  官  陳昭仁
以上正本證明與原本無異。
如不服本判決應於收受判決後20日內向本院提出上訴書狀，並應
敘述具體理由。其未敘述上訴理由者，應於上訴期間屆滿後20日
內向本院補提理由書(均須按他造當事人之人數附繕本)「切勿逕
送上級法院」。 
　　　　　　　　　　　　　　　      書記官　洪郁筑
中　　華　　民　　國　　111 　年　　8 　　月　　18　　日




附錄本案論罪科刑法條全文：
中華民國刑法第339條之4
犯第339條詐欺罪而有下列情形之一者，處1年以上7年以下有期
徒刑，得併科1百萬元以下罰金：
一、冒用政府機關或公務員名義犯之。
二、三人以上共同犯之。
三、以廣播電視、電子通訊、網際網路或其他媒體等傳播工具，
    對公眾散布而犯之。
前項之未遂犯罰之。

洗錢防制法第14條
有第二條各款所列洗錢行為者，處7年以下有期徒刑，併科新臺
幣5百萬元以下罰金。
前項之未遂犯罰之。
前二項情形，不得科以超過其特定犯罪所定最重本刑之刑。

附表：
扣押物名稱 數量 備註 APPLE廠牌IPHONE X型號手機 1支 IMEI：000000000000000（含門號0000000000號SIM卡1張）